【裁判字號】    98,竹簡,328
【裁判日期】    981019
【裁判案由】    確認本票債權不存在
【裁判全文】
臺灣新竹地方法院民事簡易判決        98年度竹簡字第328號
原      告  甲○○
                      18弄1.
被      告  戊○○
上列當事人間確認本票債權不存在事件，本院於民國98年9月24
日言詞辯論終結，判決如下：
    主      文
確認被告持有原告簽發如附表所示之本票債權不存在。
訴訟費用由被告負擔。
    事實及理由
壹、程序部分
    按確認法律關係之訴，非原告有即受確認判決之法律上利益
    者，不得提起之，民事訴訟法第247條第1項前段定有明文。
    所謂即受確認判決之法律上利益，係指法律關係之存否不明
    確，原告主觀上認其在法律上之地位有不安之狀態存在，且
    此種不安之狀態，能以確認判決將之除去者而言，若縱經法
    院判決確認，亦不能除去其不安之狀態者，即難認有受確認
    判決之法律上利益（最高法院52年臺上字第1240號判例意旨
    參照）。原告主張於民國98年3月6日所簽發並交付予被告之
    票面金額、票據號碼如附表所示之本票1紙（下稱系爭本票
    ），係遭強迫簽發，且兩造間並無債權債務關係存在亦無對
    價，被告依法不得享有票據上之權利，是系爭本票債權不存
    在等情，為被告否認，而被告業已持系爭本票向本院聲請本
    票准予強制執行，並經本院以98年度司票字第368號裁定准
    許，嗣雖經原告不服提起抗告及再抗告，惟亦經本院分別於
    98 年5月26日及98年7月24日以98年度抗字第33號裁定駁回
    其抗告及再抗告而確定在案，此經本院依職權調取本院98年
    度司票字第368號、98年度抗字第33號卷宗核閱詳實，是就
    原告而言，系爭本票債務在未經確定判決確認其不存在以前
    ，其仍有隨時受強制執行之危險，而此等危險必須以確認判
    決方得除去，從而，原告提起本件確認之訴以排除此項危險
    ，應認有即受確認判決之法律上利益，核與上開法條之規定
    並無不合，合先敘明。
貳、實體部分
一、原告起訴主張：緣原告曾與訴外人丁○○一同處理訴外人謝
    進德開發土地之事宜，並收有新臺幣（下同）50萬元之處理
    費用，惟該筆費用係訴外人丁○○以自己借到之50萬元、發
    票人為邱家煒名義之支票1紙所支付，訴外人謝進德並未支
    付處理費用，如要歸還處理費用理應將系爭本票還款予訴外
    人丁○○，而非訴外人謝進德，更非本件被告。嗣因原告未
    將訴外人謝進德開發土地事宜處理完全，訴外人丁○○於98
    年3月6日約原告至新竹永富修車廠商（下稱系爭修車廠）談
    歸還上開處理費用事務，當時除了被告自稱是受訴外人謝進
    德委託前來取款外，尚有10幾名未曾謀面之人在場，因原告
    在新竹人生地不熟，被告人多勢眾，其中1位不知名男子甚
    至對原告說「伊係當地有力人士」等語以及訴外人丁○○亦
    對原告表示「原告沒錢就以開票方式返還即可」等語，再加
    上被告語氣強勢告知原告要開立15萬元本票給被告，在此情
    形下，原告如不開立系爭本票便無法離去，為此主張原告是
    遭強迫開立系爭本票。綜上，兩造間既無債權債務關係存在
    ，亦無對價，且事後原告與訴外人丁○○協議退費30萬元部
    分，原告已於98年3月30日退還予訴外人丁○○，是被告持
    有系爭本票依法不得享有票據上之權利等語。為此聲明：確
    認被告持有原告簽發如附表所示之系爭本票，其票據債權對
    原告不存在。
二、被告則以：被告是受訴外人謝進德之委託全權處理與原告間
    之債務糾紛。當初原告與訴外人丁○○因為東華合纖土地出
    售案向訴外人謝進德要求50萬元通關費，訴外人謝進德支付
    原告及訴外人丁○○15萬元，但原告與訴外人丁○○拿了費
    用卻未照會此筆土地出售案之相關人事以及處理土地出售事
    項，才會於98年3月6日在系爭修車廠召開協商會，該次協商
    是訴外人丁○○找訴外人丙○○與兩造協調，協調後由原告
    開立系爭本票交付被告作為退還訴外人謝進德之費用。在整
    個協商退費過程中，均由原告與訴外人丁○○、丙○○在修
    車廠內之小房間商談，被告自始自終均在修車廠泡茶區之開
    放空間並未參與其等談論，且現場之人亦非被告所找，乃原
    告與訴外人丁○○所邀，又談論地點亦是訴外人丁○○所選
    ，均與被告無關，原告主張其當時是遭被告脅迫而開立系爭
    本票等語，顯屬虛構，絕非可採。並聲明：原告之訴駁回。
三、本院之判斷
（一）原告於本院98年9月10日開庭時主張原告98年3月6日在系
      爭修車廠開立系爭本票之過程係出因於被告人多勢眾，被
      告又以強勢方式告知原告必須開立票據，原告在此情形下
      如不開立系爭本票便無法離去，因此不得不開立云云，為
      被告所否認，又原告於本院同年9月24日到庭自稱98年3月
      6日當日並未遭到脅迫而開立系爭本票等語，核與證人丙
      ○○、乙○○到庭證述相符，是原告係出於自由意志而開
      立系爭本票之事實堪予認定。因此本件兩造爭執之處，應
      係兩造是否有系爭本票債權債務關係存在？
（二）按當事人主張有利於己之事實者，就其事實有舉證之責任
      ，民事訴訟法第277條前段定有明文；又票據固為無因證
      券，票據債務人不得以自己與發票人或執票人前手間所存
      在之抗辯事由，對抗執票人。如發票人一旦提出其基礎原
      因關係不存在之對人抗辯，執票人自應就該基礎原因關係
      存在之積極事實，負舉證責任（最高法院81年台上字第
      879號判決意旨參照）。原告主張原告實際欠款人應為訴
      外人丁○○，而非訴外人謝進德及本件被告等語，被告則
      以兩造間確實有債權債務關係等語抗辯，是依據前開判決
      之說明，被告應先就兩造間之債權債務關係為何種關係及
      並被告主張之債務關係成立生效要件負舉證責任。惟查，
      被告到庭亦自認系爭本票是原告開立、交付予訴外人謝進
      德之支票，作為退還處理土地開發報酬之費用，而被告僅
      係受訴外人謝進德委託代為處理之人等語，且經證人即98
      年3月6日在場之協調人丙○○到庭具稱：原告開票當日係
      訴外人丁○○找伊替兩造進行協商，原告是為了要退費予
      訴外人謝進德始開立系爭本票等語在卷明確；又證人即系
      爭修車廠老闆乙○○到庭證稱：被告係受訴外人謝進德委
      託前來，訴外人謝進德及丁○○均是伊修車廠之客戶等語
      在卷可稽，是認原告開立系爭本票之原因乃係退還訴外人
      謝進德處理費用，且開立對象亦為訴外人謝進德，被告並
      非系爭本票之權利人等情甚明。復查，被告並未舉證證明
      兩造間具有本票基礎原因關係存在之積極事實，從而，原
      告主張兩造間沒有系爭本票債權債務關係存在等語，應信
      屬實。綜上，原告訴請確認被告持有原告簽發如附表所示
      之系爭本票債權不存在，洵屬有據，應予准許。
四、兩造其餘之攻擊或防禦方法及提出之證據，經本院斟酌後，
    認為均不足以影響本判決之結果，自無逐一詳予論駁之必要
    ，併此敘明
五、據上論斷：本件原告之訴為有理由，依民事訴訟法第436條
    第2項、第78條，判決如主文。
中    華    民    國    98    年    10     月    19   日
                  新竹簡易庭    法  官  羅惠雯
以上正本係照原本作成。
如對本判決上訴，須於判決送達後20日內向本院提出上訴狀。
中    華    民    國    98    年    10     月    19   日
                                書記官  鍾佩芳
┌───────────────────────────────────┐
│附表：                                             98年度竹簡字第328號│
├──┬───┬──────┬───────┬──────┬──────┤
│編號│發票人│票 據 號 碼 │  金      額  │ 發  票  日 │ 到  期  日 │
│    │      │            │  （新臺幣）  │            │            │
├──┼───┼──────┼───────┼──────┼──────┤
│001 │甲○○│THNo133938  │150,000元     │98年3月6日  │98年3月20日 │
└──┴───┴──────┴───────┴──────┴──────┘


司法院資訊處製作；財團法人民間司法改革基金會備份。
